【裁判字號】    98,家上,116
【裁判日期】    980701
【裁判案由】    離婚
【裁判全文】
臺灣高等法院民事判決                 98年度家上字第116號
上  訴  人  甲○○
訴訟代理人  魏惠慶律師
被上 訴 人  乙○○
訴訟代理人  許進德律師
複代 理 人  林妍汝律師
            許峻鳴律師
上列當事人間離婚事件，上訴人對於中華民國98年3月30日臺灣
臺北地方法院98年度婚字第60號第一審判決提起上訴，本院於98
年6月17日言詞辯論終結，判決如下：
    主      文
原判決廢棄。
被上訴人第一審之訴駁回。
第一、二審訴訟費用由被上訴人負擔。
    事實及理由
一、被上訴人主張：兩造於民國90年2月7日結婚，未育子女，上
    訴人原從事齒模製造業，嗣因工作不正常而性情轉變，動輒
    以穢語辱罵伊。且伊為貼補家用及寄錢回娘家而至美髮理容
    院上班後，上訴人更變本加厲，幾乎每日以伊工作太晚為由
    與伊爭吵及出言侮辱伊。而伊為學習美髮技術而染髮時，上
    訴人竟拉扯伊頭髮，並扭傷伊，不准伊與友人同事出門，每
    日檢查伊隨身物品、手機內容，造成伊精神、體力上極大之
    壓力。且上訴人數度將伊趕出家門，伊深感恐懼，於97年2
    月6日上訴人又將伊趕出家門後，伊決心要求離婚，上訴人
    乃書立切結書，同意在短期內找到工作，且不再無故口出三
    字經及強迫共同沐浴或出手打罵伊等事項，否則願無條件放
    棄婚姻，伊始同意與上訴人暫時同住。詎料同年7月3日深夜
    ，上訴人又見伊染髮不悅而強扯伊頭髮，抓扯伊胸部成傷，
    並砸伊行動電話，伊遂向警察局通報受有家庭暴力，並搬至
    宿舍暫時棲身，嗣向原法院聲請核發保護令獲准。則上訴人
    所為已對伊造成不堪同居之虐待，且兩造前已簽立離婚協議
    書，嗣因上訴人反悔而未辦理登記，兩造並已無維持婚姻關
    係之主觀意願，亦無實益，爰依民法第1052條第1項第3款、
    第2項之規定，求為判決准許兩造離婚。
二、上訴人則以：伊否認對被上訴人有家暴之行為，實係因被上
    訴人屢屢行為不檢，例如時常夜歸且行蹤無法交代，花費奢
    侈，頭髮裝束標新立異，伊一再勸說，被上訴人仍一意孤行
    ，我行我素，甚至回以「你憑什麼管我」等語，伊始被激怒
    ，而有情緒性詈罵之言語，惟只係因一時忿激而有過當之行
    為，並非出於惡意虐待。而97年7月4日夜間，亦係因被上訴
    人頭髮挑染成深藍色，伊不以為然，心生反感，始以手拉扯
    該色澤之髮絲，以致略傷及被上訴人之頭皮，至於被上訴人
    之胸口抓痕，則係被上訴人之內衣鋼絲所致，並非伊所造成
    。本件被上訴人所謂家暴行為並非實情，而被上訴人係在取
    得我國身分證後，漸漸變質，不願履行與伊之人倫關係，且
    在友人唆使下，始製造家暴假象，而以伊行動不便，走路需
    靠柺杖之情狀，根本不可能虐待被上訴人，是被上訴人所述
    實屬言過其實。而被上訴人嫁至台灣8年餘，伊對被上訴人
    付出甚多，僅係因作為丈夫之立場約束被上訴人身為人妻之
    不當行止而一時不慎口出三字經，但伊願悔改約束自己，不
    希望離婚等語，資為抗辯。
三、本件經原審判決准被上訴人與上訴人離婚。上訴人不服提起
    上訴，聲明為：（一）原判決廢棄。（二）上開廢棄部分，
    被上訴人在第一審之訴駁回。被上訴人則聲明：上訴駁回。
四、被上訴人主張兩造於90年2月7日結婚，婚姻關係現仍存續中
    ；及被上訴人曾以遭受上訴人施加家庭暴力，因而向原法院
    聲請核發通常保護令獲准等事實，為上訴人所不爭，並有戶
    籍謄本、結婚證書、悔過切結書、現場報告表、調查紀錄（
    通報）表、驗傷診斷書、暫時保護令聲請書狀、原法院97年
    度家護字第409號通常保護令裁定附卷可稽（見原審調字卷
    原證1、原證3至原證8），固堪認定。惟被上訴人主張受上
    訴人不堪同居之虐待，則為上訴人所否認。經查：
（一）按夫妻之一方受他方不堪同居之虐待，得請求離婚，固為
      民法第1052條第1項第3款所明定，惟所謂不堪同居之虐待
      ，係指給與身體上或精神上不可忍受之痛苦，致不堪繼續
      同居者而言，例如僅因尋常細故而迭次毆打他方，或雖屬
      偶發，惟其施加之身體上或精神上傷害甚為重大，而就雙
      方共同生活之全盤情況觀察，客觀上已無從繼續保持共同
      生活之圓滿、安全及幸福者，即足認為已致不堪繼續同居
      。惟如僅係因一方之行為不檢而他方一時忿激，致有過當
      之行為，而其程度亦非甚為重大，尚不足以認為將危及婚
      姻關係之維繫時，即不得謂為不堪同居之虐待（最高法院
      19年上字第1128號、20年上字第2341號、23年上字第4554
      號判例參照）。
（二）本件被上訴人主張上訴人實施家庭暴力，經原法院核發民
      事通常保護令，固屬事實，惟依原法院97年度家護字第40
      9號民事通常保護令事件卷內所顯示其事發經過之情形，
      被上訴人係以上訴人限制伊行動，每日要求2人一起洗澡
      ，及常以三字經穢語辱罵及譏諷，且曾於97年2月6日出具
      悔過書，而仍然於97年7月4日毆打伊等情，因而檢具驗傷
      診斷書，聲請核發保護令（見原法院家護字卷97年7月11
      日聲請狀）。惟上訴人則辯稱97年7月4日係因被上訴人將
      頭髮染成藍色，伊心生不滿，始一時氣憤，動手拉扯被上
      訴人之頭髮等語，而被上訴人就此經過亦不爭執，且與台
      北市政府警察局信義分局處理家庭暴力案件現場報告表記
      載之發生原因相符，可堪採信。從而，本件家庭暴力事件
      係因被上訴人裝束打扮異於一般有夫之婦，引發上訴人不
      滿而發生衝突所致，上訴人反應過度，固然可責，惟被上
      訴人本身亦非無應檢討之處。且被上訴人所提出之驗傷診
      斷書所示，其所受之傷勢為「頂部頭皮疼痛（無明顯外傷
      ）及胸部擦傷」，極為輕微，難認已屬虐待行為。又上訴
      人前此雖亦曾立悔過切結書交予被上訴人（見原審家調字
      卷原證4），惟依其內容係由被上訴人以第一人稱自行書
      立，再由上訴人簽認。而其內容所述兩造結婚以來，被上
      訴人長期受精神、肢體及言語上傷害，幾度趕出家門，以
      及被上訴人於本件另主張不准被上訴人與友人、同事出門
      ，每日檢查被上訴人隨身物等情，則為上訴人所否認，並
      辯稱其僅係基於丈夫之身分，而盡力規勸被上訴人之行徑
      而已，而被上訴人上開指述之實際經過情形並非明確，亦
      無確實證據以實其說，則是否確係因上訴人無正當理由而
      恣意限制被上訴人之行動自由，仍然無憑認定。至於上開
      悔過切結書另述及上訴人於97年2月6日凌晨再度將被上訴
      人趕出家門，縱或屬實，惟其距離兩造於97年7月4日再度
      發生爭執時，已間隔5個月，顯非相近。且97年7月4日所
      發生之上開肢體衝突事件，事出有因，又非重大，無從遽
      認已至難以維持共同生活之虐待程度。再者，上訴人本身
      行動不便，需賴柺杖支持，是否得以對被上訴人施加身體
      上之虐待，更非無疑。又被上訴人所指上訴人曾以「三字
      經」之穢語辱罵被上訴人，固為上訴人所不否認，惟辯稱
      伊僅係因對被上訴人之行為屢次規勸不聽，而被上訴人更
      回以「你憑什麼管我」等語，伊始因一時情緒而口出惡意
      ，嗣亦表後悔，願意自我約束，則僅因雙方偶有口角以致
      出言不遜，亦難認為已當然足使共同生活無法繼續。至於
      被上訴人陳稱其自97年7月4日後已搬至其任職之理容院宿
      舍暫時居住，而上訴人仍違反保護命令而以電話至宿舍要
      求其返家等語，惟即使屬實，但上訴人僅係要求被上訴人
      返還同居，亦無從認為係對被上訴人施加虐待之行為。綜
      上情節，尚難認定被上訴人確實受有客觀上無法期待其維
      持婚姻共同生活之虐待情事，則其據此請求准許離婚，並
      無理由。
（三）又被上訴人復謂兩造亦有難以維持婚姻之重大事由，且應
      由上訴人負責，而另依民法第1052條第2項規定，請求准
      許離婚。惟按民法第1052條第2項所定「有前項以外之重
      大事由，難以維持婚姻者」，係以婚姻是否已生破綻而無
      回復之希望為其判斷之標準。而婚姻是否已生破綻無回復
      之希望，則應依客觀之標準，即難以維持婚姻之事實，是
      否已達於倘處於同一境況，任何人均將喪失維持婚姻之意
      願而定（最高法院95年度台上字第2924號判決參照）。本
      件被上訴人雖謂上訴人原從事齒模製造業，嗣因工作不正
      常而性情轉變，而有動輒以穢語辱罵、限制伊行動自由、
      強迫同床及施暴之行為等情，惟上訴人僅承認曾因規勸被
      上訴人之行為，惟被上訴人仍我行我素，致伊心生不滿，
      而曾以穢語罵被上訴人外，至於被上訴人指述上訴人其餘
      無端施暴及限制之情事，則為上訴人所否認。而查兩造既
      為夫妻，被上訴人要求同床，本無不當，尚難執此作為婚
      姻發生破綻之理由。至於被上訴人所稱上訴人限制伊之行
      動自由，兩造就其緣由雖各執一詞，惟被上訴人對於上訴
      人所指其曾屢有夜歸之情形，亦未否認，則如上訴人因此
      對於被上訴人有所責備，即使其舉動用語有所過當，衡情
      亦非得完全歸責於上訴人。且兩造曾經調解委員進行4次
      調解，期間達半年以上，每次調解時上訴人均對自己之脾
      氣失控不當有所反省，亦持續表示維持婚姻之意願，惟被
      上訴人始終堅持離婚（見原審調字卷97年10月22日、97年
      12月3日調解紀錄表及97年12月10日陳述意見狀），雖然
      被上訴人堅持係上訴人之行為一直未改善所致，惟究竟被
      上訴人是否曾為維繫婚姻嘗試何等之努力，亦未之見，則
      僅完全責諸上訴人，一意堅持離異，亦非公允。至於兩造
      前曾書立離婚協議，惟嗣既未簽署，亦難據此即認兩造已
      無復合之望。且查本件被上訴人原為越南人氏，與上訴人
      於90年2月間結婚而入籍，至96年間取得我國國籍（見本
      院卷第37頁反面），其間經過數年期間，被上訴人就上訴
      人存在身體缺陷，對於被上訴人之依賴度較高，亦應知之
      甚詳。而婚姻關係之持續，本應由夫妻雙方互相配合協調
      ，非因破綻而至無挽回重圓之望，亦不宜輕言離異。本件
      上訴人自原審調解時至本院審理中，均表明將悔改約束自
      己，對以往過錯不會再犯，並願勉力修復婚姻，期盼被上
      訴人回頭繼續兩人婚姻。本院認為上訴人確實仍有維繫婚
      姻之誠意，本件婚姻之破綻尚非絕無挽回希望，則被上訴
      人依民法第1052條第2項規定，請求准予離婚，亦非有據
      。
五、綜上所述，被上訴人主張受上訴人不堪同居之虐待，以及兩
    造婚姻有難以維持之重大事由，可歸責於上訴人，經核尚非
    可採，則其請求准予離婚，應非有據。是則原審判決准許兩
    造離婚，尚有未洽。上訴意旨指摘原判決不當，求予廢棄，
    為有理由，爰改判如主文所示。
六、據上論結，本件上訴為有理由，依民事訴訟法第450條、第7
    8條，判決如主文。
中    華    民    國    98    年    7    月    1    日
                  民事第十四庭
                        審判長法  官  張  蘭
                              法  官  邱瑞祥
                              法  官  黃麟倫
正本係照原本作成。
如不服本判決，應於收受送達後20日內向本院提出上訴書狀，其
未表明上訴理由者，應於提出上訴後20日內向本院補提理由書狀
（均須按他造當事人之人數附繕本）上訴時應提出委任律師或具
有律師資格之人之委任狀；委任有律師資格者，另應附具律師資
格證書及釋明委任人與受任人有民事訴訟法第466條之1第1項但
書或第2項（詳附註）所定關係之釋明文書影本。
中    華    民    國    98    年    7     月    1     日
                              書記官  王敬端
附註：
民事訴訟法第466條之1（第1項、第2項）：
對於第二審判決上訴，上訴人應委任律師為訴訟代理人。但上訴
人或其他法定代理人具有律師資格者，不在此限。
上訴人之配偶、三親等內之血親、二親等內之姻親，或上訴人為
法人、中央或地方機關時，其所屬專任人員具有律師資格並經法
院認為適當者，亦得為第三審訴訟代理人。


司法院資訊處製作；財團法人民間司法改革基金會備份。
